最高法院民事判決　　　　　　一○○年度台上字第一一九二號
上　 訴　 人　許秀蘭
訴 訟代理 人　朱增祥律師
被 上　訴 人　花愛春天有限公司
兼法定代理人　陳麗琴
上　 一　 人 
訴 訟代理 人　吳東霖律師
被 上　訴 人　劉冠宏　住台灣省桃園縣大溪鎮○○路○段550巷
　　　　　　　　　　　　42之1號
上列當事人間請求返還價金等事件，上訴人對於中華民國九十九
年十二月三十日台灣高等法院第二審更審判決（九十七年度重上
更(一)字第一七二號），提起上訴，本院判決如下：
    主  文
上訴駁回。
第三審訴訟費用由上訴人負擔。
    理  由
本件上訴人主張：伊與被上訴人花愛春天有限公司（下稱花愛公
司）及該公司負責人即被上訴人陳麗琴於民國九十五年九月十一
日訂立買賣契約，約定由伊買受花愛公司設址之不動產、動產暨
地上物，價金為新台幣（下同）二千五百零五萬三千元，被上訴
人劉冠宏則任賣方之連帶保證人。詎訂約後，花愛公司及陳麗琴
未依買賣契約第六條之約定，於訂約後二十日內，將花愛公司餐
廳坐落基地之土地租賃契約，變更承租人為花愛公司，依契約第
七條約定，應認雙方同意解除契約。又被上訴人未提供花愛公司
之公司章程，致伊無法辦理花愛公司之變更登記，伊已於同年十
月二日發函通知被上訴人自即日起解除契約，花愛公司亦於九十
六年二月十三日對伊為解除契約之意思表示，兩造已互相意思表
示一致，合意解除系爭買賣契約，被上訴人更於九十五年十月三
日即取回花愛公司經營權，應認兩造默示解除系爭買賣契約，伊
得依民法第二百五十九條規定，請求被上訴人返還伊前給付之部
分價金及已支出之必要、有益費用；如認不符該規定，伊亦得依
民法第一百七十九條、第一百七十六條、第一百七十七條等規定
，請求被上訴人給付等情，爰求為命被上訴人連帶給付一千零四
十一萬元並其遲延利息；如其中一人給付時，他被上訴人免為給
付義務之判決。
被上訴人則以：陳麗琴僅代表花愛公司訂立買賣契約，非訂約當
事人，上訴人亦未對陳麗琴為解除契約之意思表示，陳麗琴自不
負給付義務。又買賣契約第六條固約定賣方保證於三日內將原以
個人名義承租之土地租賃契約，改為花愛公司承租，惟因上訴人
遲未辦理公司負責人變更事宜，買賣雙方乃同意以上訴人個人名
義承租，並經地主同意將承租人變更為上訴人名義，賣方並無違
約，上訴人無由解除契約，兩造間亦無合意或默示合意解除契約
等語，資為抗辯。
原審斟酌全辯論意旨及調查證據之結果以：上訴人與花愛公司於
九十五年九月十一日簽訂系爭買賣契約，由劉冠宏擔任賣方之連
帶保證人。另原以陳麗琴、劉冠宏名義就花愛公司餐廳坐落基地
與訴外人李德田、李德淦、李金泉訂立之土地租賃契約書，於九
十五年九月十八日變更承租人名義為上訴人，並由上訴人於租賃
契約書上簽名，上訴人於九十五年九月一日起至同年十月二日止
實際經營花愛公司等情，為兩造所不爭。按所謂合意解除契約，
乃契約之雙方當事人，依契約自由原則，合意訂定契約，使原屬
有效之契約，自始歸於無效，其成立應依民法第一百五十三條之
規定。上訴人雖於九十五年十月二日發函被上訴人，解除系爭買
賣契約，被上訴人亦以花愛公司名義，於九十六年二月十三日對
上訴人為解除契約之意思表示，惟上開函文係彼等以他方違約為
由，各自為解除系爭買賣契約之意思表示，難謂係合意解除買賣
契約。又被上訴人否認兩造有解除系爭買賣契約之默示合意，陳
麗琴亦否認其將花愛公司讓與上訴人後有再參與該公司餐廳之經
營，上訴人並未證明陳麗琴有實際接手經營花愛公司餐廳事實，
至訴外人楊義信雖表示其於九十五年十月三十一日自劉冠宏受讓
花愛公司餐廳經營權，惟查系爭買賣契約約定由上訴人代劉冠宏
償還對外所負之票據債務，以代買賣價金，被上訴人既自九十五
年十月起即不經營花愛公司之餐廳，則劉冠宏辯以恐日後無法償
付餐廳之土地租金而遭地主請求拆屋還地及相關債權人日後將找
其取償影響花愛公司餐廳營運，乃暫時維持餐廳營運云云，與常
情無違，且劉冠宏為系爭買賣契約連帶保證人，非契約當事人，
其將餐廳交楊義信經營，乃另一法律關係，不得執此遽認兩造默
示合意解除系爭買賣契約。再者，陳麗琴、劉冠宏就花愛公司餐
廳坐落基地與土地所有人李德田、李德淦與李金泉訂立之租賃契
約，業於系爭買賣契約簽訂後之九十五年九月十八日變更承租人
名義為上訴人，並由上訴人於該租賃契約書簽名，李德田、李德
淦與李金泉之子李德堂亦證稱其等同意土地租賃之承租人變更為
上訴人，上開土地租賃契約之承租人名義變更為上訴人個人，既
係經買賣雙方及出租人同意，足認買賣雙方業已合意變更原買賣
契約第六條之約定。況該條約定之目的，旨在確保上訴人承買花
愛公司後，不致因土地租賃問題而使花愛公司無法永續經營，上
訴人於簽立系爭買賣契約後，同意將承租人名變為自己，應認花
愛公司或陳麗琴已履行該約款之義務，尚無違約情事，上訴人不
得據以解除買賣契約。又兩造簽訂系爭契約時，被上訴人已將公
司大小章、營利事業登記證交付上訴人，由上訴人委託李淑惠辦
理有關之變更登記手續，上訴人未依李淑惠通知補送股東同意書
及公司章程，經李淑惠向花愛公司會計取得，上訴人未曾催告辦
理變更登記，已經李淑惠證述屬實，上訴人亦不得以花愛公司未
完成變更登記為由，解除系爭買賣契約。再系爭買賣契約第七條
係以簽約後二十日內未完成第六條事項為解除契約之條件，上訴
人以被上訴人未完成第五條過戶手續為由，主張第七條條件成就
，亦不可採。上訴人主張系爭買賣契約業已解除，為不足採，其
依民法第二百五十九條、第一百七十九條、第一百七十六條、第
一百七十七條規定，請求被上訴人給付一千零四十一萬元本息，
即不應准許，為其心證之所由得，並說明上訴人其餘主張與舉證
，無逐一論述必要，因而維持第一審所為上訴人敗訴之判決，並
駁回上訴人之上訴，經核與法尚無違背。查上訴人係以系爭買賣
契約經其解除或合意解除或默示合意解除為由，請求被上訴人返
還價金及已支出之必要、有益費用（見原審二六九頁背面），並
未主張因被上訴人解除系爭買賣契約而為上述請求，原審未斟酌
系爭買賣契約是否已經被上訴人解除，並無不合。上訴論旨，徒
以原審就被上訴人解除契約是否合法未置一語及其他原審已論斷
說明或其他與判決基礎無涉之理由，指摘原判決為不當，求予廢
棄，非有理由。
據上論結，本件上訴為無理由。依民事訴訟法第四百八十一條、
第四百四十九條第一項、第七十八條，判決如主文。
中    華    民    國  一○○  年    七    月  二十八  日
                      最高法院民事第七庭
                          審判長法官  顏  南  全  
                                法官  林  大  洋  
                                法官  沈  方  維  
                                法官  鄭  傑  夫  
                                法官  吳  麗  女  
本件正本證明與原本無異
                                      書  記  官  
中    華    民    國  一○○  年    八    月    九    日
                                                      Ｅ